【裁判字號】    98,上易,184
【裁判日期】    980930
【裁判案由】    損害賠償
【裁判全文】
臺灣高等法院高雄分院民事判決         98年度上易字第184號
上  訴  人  甲○○
被 上訴 人  己○○
            乙○○
上  一  人
訴訟代理人  丙○○
被 上訴 人  新安東京海上產物保險股份有限公司
法定代理人  戊○○
訴訟代理人  丁○○
上列當事人間因損害賠償事件，對於民國98年5 月4 日臺灣屏東
地方法院97年度訴字第446 號第一審判決提起上訴，並為訴之擴
張，本院於98年9 月16日辯論終結，茲判決如下：
    主  文
上訴及擴張之聲明均駁回。
第二審及擴張部分訴訟費用由上訴人負擔。
    事 實 及 理 由
一、按第二審訴之變更或追加，非經他造同意，不得為之，但擴
    張或減縮應受判決事項之聲明者，不在此限，民事訴訟法第
    446 條第1 項、第255 條第1 項第3 款分別定有明文。本件
    上訴人於原審請求被上訴人共同給付醫藥費、扶養費、精神
    慰撫金計新台幣（下同）280 萬元，於本院則請求被上訴人
    連帶給付精神慰撫金150 萬元，乃屬擴張應受判決事項之聲
    明，揆諸上開規定，其擴張應予准許。
二、上訴人主張：伊之子許淳荏於民國95年9月9日騎乘車號K82-
    579號機車，在屏東縣崁頂鄉○○路100號前，與被上訴人己
    ○○駕駛車號WO- 6335號自用小客車及被上訴人乙○○駕駛
    車號9865- MH號自用小客車發生交通事故（下稱系爭事故）
    ，許淳荏因傷重不治死亡，伊因此受有精神損害150 萬元。
    又己○○、乙○○均係向被上訴人新安東京海上產物保險股
    份有限公司（下稱新安東京公司）投保強制汽車責任險，伊
    向新安東京公司申請理賠，竟遭拒絕。爰對己○○、乙○○
    基於侵權行為之法律關係，對新安東京公司依據強制汽車責
    任保險法之規定，求為命被上訴人連帶給付伊150 萬元之判
    決。（至上訴人於原審請求醫藥費、扶養費部分，經判決敗
    訴後，未據上訴，業已確定。）
三、被上訴人則以：許淳荏於95年9 月9 日在屏東縣崁頂鄉○○
    路100 號前，因飲用酒精過量，致騎乘機車失控，穿越雙黃
    線撞擊對向車道上己○○、乙○○所駕駛之自用小客車，因
    而傷重不治死亡，己○○、乙○○就系爭事故應無過失，不
    負損害賠償責任，且因許淳荏係酒後駕車，新安東京公司自
    無須給付強制汽車責任保險金等語，資為抗辯。
四、原審駁回上訴人之請求，上訴人就部分不服提起上訴，並為
    訴之擴張，其上訴及擴張聲明：(一)原判決關於駁回後開第2
    項部分廢棄。(二)上開廢棄部分，被上訴人應連帶給付上訴人
    150 萬元。被上訴人均答辯聲明：上訴及擴張之聲明均駁回
    。
五、兩造不爭執及爭執事項
甲、不爭執事項：
  (一)上訴人為許淳荏之母，許淳荏於95年9 月9 日下午1 時45分
    許，騎乘車號K82-579 號機車，沿屏東縣崁頂鄉○○路南往
    北方向行駛，行經屏東縣崁頂鄉○○路一處彎道處，與己○
    ○駕駛車號WO-6335 號自用小客車及乙○○駕駛車號9865-
    MH 號自用小客車發生車禍，許淳荏因傷重不治死亡。
  (二)己○○、乙○○均有向新安東京公司投保強制險。
乙、爭執之事項：
  (一)己○○及乙○○就本件車禍發生是否有過失？應賠償若干？
  (二)新安東京公司應否給付保險金？
六、己○○及乙○○就本件車禍發生是否有過失？應賠償若干？
  (一)按因故意或過失不法侵害他人之權利者，負損害賠償責任；
    不法侵害他人致死者，被害人之父、母、子、女及配偶，雖
    非財產上之損害，亦得請求賠償相當之金額，民法第184 條
    第1 項前段、第194 條固有明文。
  (二)上訴人主張其為許淳荏之母，許淳荏於95年9 月9 日下午1
    時45分許，騎乘機車沿屏東縣崁頂鄉○○路由南往北方向行
    駛，行經屏東縣崁頂鄉○○路一處彎道處，與己○○、乙○
    ○所駕駛之自用小客車發生系爭事故，致許淳荏摔倒在地，
    受有顱內出血之傷害，經送醫後，於同年月11日不治死亡等
    情，業據提出台灣屏東地方法院檢察署相驗屍體證明書、戶
    籍謄本、屏東縣警察局東港分局道路交通事故當事人登記聯
    單、道路交通事故現場圖為證，並為被上訴人所不爭執，堪
    信為真實。
  (三)至上訴人主張許淳荏飲酒後呼氣值僅為0.7MG/L ，且許淳荏
    未闖入對向車道，系爭事故係己○○先撞及許淳荏，而乙○
    ○未保持安全距離，致與許淳荏相撞，是己○○、乙○○應
    有過失云云。惟經本院調閱台灣屏東地方法院檢察署95年度
    相字第520 號卷，己○○於警訊稱：伊駕駛小客車沿崁頂鄉
    ○○路北往南直行於快車道上，至肇事地點，前方突然衝出
    一輛重機車快速行駛至伊車道，並擦撞至伊車左後輪處，伊
    聽到擦撞聲音後，靠右停車才發現機車和伊後方小客車又發
    生撞擊，伊看到機車時就已經很近了，伊車時速30公里等語
    （相字卷第11頁）；乙○○於警訊亦稱：伊駕駛小客車由中
    正路快車道北向南往東港方向行駛，伊看見對向車道即南向
    北方向，有重機車跨越雙黃線撞擊伊車同向、同車道前方己
    ○○小客車後，該重機車車頭再撞擊伊車頭，發現時已在伊
    車前方，伊車時速30至40公里等語（相字卷第12頁）。又許
    淳荏抽血酒測值為209.33MG/DL ，換算呼氣值為1.05MG/L，
    此有安泰醫院檢查單可憑（相字卷第14頁）。再依卷附之道
    路交通事故現場圖及照片所示，許淳荏機車之車頭全毀，己
    ○○車左後輪蓋掉落、乙○○汽車左前保險桿及前方玻璃受
    損；且許淳荏機車倒於乙○○汽車前，而機車倒地處、乙○
    ○汽車、機車刮地痕、賴秀月汽車之車輪蓋均位於對向北向
    南車道，足認撞擊點應在對向北向南車道甚明。上訴人所述
    係己○○先侵入許淳荏之車道，撞及許淳荏，致使許淳荏偏
    向駛入己○○、乙○○之車道，並無證據可資證明，尚不足
    採。準此，系爭事故之發生應係許淳荏酒醉騎乘機車跨越雙
    黃線先擦撞對向車道己○○汽車左後輪，再撞至同向行駛在
    己○○後方之乙○○汽車後倒地，堪予認定。顯見系爭事故
    之肇事原因係許淳荏酒精濃度過量，駕駛機車行駛分向限制
    路段，跨越雙黃線侵入來車道所致，至己○○、乙○○係正
    常行駛於自身之車道，並無違反道路交通安全規則，應無過
    失可言。此經台灣省高屏澎區車輛行車事故鑑定委員會鑑定
    結果，亦同此認定可參（原審卷第73至75頁）。此外，上訴
    人復未能提出其他證據證明己○○、乙○○有何過失，其主
    張自難採取。
  (三)據上，己○○、乙○○並無過失，其對許淳荏之死亡，自不
    負侵權行為賠償責任。
七、新安東京公司應否給付保險金？
  (一)按保險人於被保險汽車發生汽車交通事故時，依強制汽車責
    任保險法規定對請求權人負保險給付之責；又受害人或其他
    請求權人有下列情事之一，致被保險汽車發生汽車交通事故
    者，保險人不負保險給付責任：一故意行為所致。二從事犯
    罪行為所致，強制汽車責任保險法第25條第1 項、第28條第
    1 項定有明文。再按，服用酒類，不能安全駕駛動力交通工
    具而駕駛者，處1 年以下有期徒刑、拘役或3 萬元以下罰金
    ，為刑法第185 條之3 條所明定。
  (二)經查，許淳荏雖係因系爭事故死亡，固符合強制汽車責任保
    險法所定已發生汽車交通事故要件，然其車禍送醫後測得血
    液中之酒精濃度為209.33 MG/DL，換算呼氣濃度為1.05MG/L
    ，已如前述。而刑法第185條之3條規定所謂「不能安全駕駛
    」，係抽象危險犯，並不以發生具體危險為必要；且呼氣酒
    精濃度達0.55MG /L 以上者，肇事率較一般正常人為高，堪
    認已達「不能安全駕駛」之標準。基此可認許淳荏服用酒類
    後駕車已達不能安全駕駛之程度，自應構成刑法第185之3條
    之犯罪行為。又許淳荏因酒醉駕車影響其判斷力與控制力，
    並減低其評估危險及應變措施之能力，是許淳荏酒醉駕車致
    未能安全駕駛之犯罪行為，應為造成其車禍死亡之原因。則
    許淳荏酒醉駕車之犯罪行為，與其車禍死亡結果間應有相當
    因果關係，自應與強制汽車責任保險法第28條第1項第2款所
    定被害人因從事犯罪行為，致被保險汽車發生汽車交通事故
    者，保險人不負保險給付責任之除外責任條款相當。從而，
    新安東京公司依上開規定拒絕給付保險金，即屬有據，上訴
    人請求其給付保險金，尚難謂合。
八、綜上所述，上訴人主張依據侵權行為之法律關係及強制汽車
    責任保險法之規定，請求被上訴人連帶給付150 萬元，為無
    理由，應予駁回。原審為上訴人敗訴之判決，並無不合，上
    訴意旨指摘原判決不當，求予廢棄改判，為無理由，應予駁
    回。而上訴人擴張部分亦屬無據，應併予駁回。本件事證已
    臻明確，兩造其餘攻擊防禦方法及舉證，經審酌後核與判決
    結果不生影響，爰不逐一論列，併此敘明。
據上論結，本件上訴及擴張部分均為無理由，依民事訴訟法第44
9 條第1 項、第78條，判決如主文。
中    華    民    國    98    年    9     月    30    日
                            民事第五庭
                                審判長法官  蔡明宛
                                法      官  曾錦昌
                                法      官  魏式璧
以上正本證明與原本無異。
本判決不得上訴。
中    華    民    國    98    年    9     月    30    日
                                書  記  官  林明威


司法院資訊處製作；財團法人民間司法改革基金會備份。
